【裁判字號】    98,消債更,889
【裁判日期】    980619
【裁判案由】    聲請更生程序
【裁判全文】
臺灣高雄地方法院民事裁定           98年度消債更字第889號
聲  請  人  甲○○
上列當事人因消費者債務清理事件聲請更生，本院裁定如下：
    主  文
聲請駁回。
聲請費用由聲請人負擔。
    理  由
一、本件債務人主張：伊現每月收入約為新臺幣（下同）
    20,000元，扣除每月必要生活費支出7,000 元、母親及子女
    扶養費各3,000 元，以及房租每月15,000元，合計約為
    28,000元；核聲請人債務總額1,448,713 元，端靠聲請人之
    收入，顯難支付如此龐大之還款金額；經聲請人依法向最大
    債權銀行美商花旗銀行股份有限公司（下稱花旗銀行）提出
    協商之申請，因聲請人無法負擔任何還款條件，故兩造間協
    商未果。花旗銀行於民國（下同）97年8 月25日以前置協商
    不成立通知書告知聲請人協商不成立，故聲請人以此為據向
    本院提出更生程序聲請。又伊無擔保或無優先權之債務總額
    未逾1,200 萬元，復未經法院裁定開始清算程序或宣告破產
    ，爰向本院聲請更生等語。
二、按「為使負債務之消費者得依本條例所定程序清理其債務，
    以調整其與債權人及其他利害關係人之權利義務關係，保障
    債權人之公平受償，謀求消費者經濟生活之更生及社會經濟
    之健全發展，特制定本條例」；「債務人不能清償債務或有
    不能清償之虞者，得依本條例所定更生或清算程序，清理其
    債務」；「債務人對於金融機構因消費借貸、自用住宅借款
    、信用卡或現金卡契約而負債務，在聲請更生或清算前，應
    提出債權人清冊，以書面向最大債權金融機構請求協商債務
    清償方案，並表明共同協商之意旨。」；消費者債務清理條
    例第1 條、第3 條、第151 條第1 項分別定有明文。消費者
    債務清理條例立法本意乃為助陷於經濟上困境之消費者跳脫
    惡性循環之債務窘境，並避免衍生嚴重之社會問題及維持安
    定之社會經濟秩序，故提供有更生或清算之程序二種手段供
    債務人重整其債務，妥適調整其與各相關債權人等間之權利
    義務關係，以謀求消費者經濟生活之更生機會，從而健全社
    會經濟發展。然私法上之債之關係，立基於當事人間之信賴
    關係，為今社會經濟發展所繫，故當事人循法追求己利之際
    ，亦應慮及對造權益，並需考量該債之關係在社會上之輕重
    ，且基於誠實及信用之原則，行使其債權及履行其債務，故
    債務人之消費者欲以上開條例調整債務關係時，自應以誠信
    原則為準繩，故法院僅得於聲請人實有不能清償債務或有不
    能清償之虞時，且在債權人與債務人於真切協商未果之後，
    始得居中介入兩造間為解決債務關係之仲裁，以免有心之人
    藉此條例而恣意圖謀脫免債務，嚴重破壞經濟流通，陷社會
    於道德危險之動盪，使融資之人因信用緊縮而無法貸得款項
    ，徒增社會經濟動亂。
三、經查：
  (一)本件聲請人已踐履前置協商程序，惟與最大債權銀行協商
      未果，有前置協商不成立通知書在卷可稽，合先敘明。
  (二)債務人所主張之上開事實，業據提出債權人清冊、財產及
      收入狀況說明書、財團法人金融聯合徵信中心債務清理條
      例前置協商專用債權人清冊、戶籍謄本、聲請人及其配偶
      與受扶養人之95年、96年所得清單及財政部高雄市國稅局
      財產歸屬資料清單、安泰人壽保險單、保誠人壽保險單、
      油資收據、診斷證明書、醫療費收據、電費收據、房屋租
      賃證明、薪資單等文書為證。臺灣屏東地方法院復函查聲
      請人前置協商之資料暨還款條件等詳情如卷所附。
  (三)聲請人主張(1)其每月收入約20,000元，經查聲請人所陳報
      97年度之薪資證明，該年年收入為324,810 元，每月平均
      收入為27,068元。(2)又聲請人主張其每月生活費為7,000
      元、負擔子與母親之扶養費各3,000 元；嗣後又於97年12
      月7 日之陳報狀中主張負擔房屋租賃支出15,000元，費用
      包含水電、通話、保姆費用及扶養母親費用。(3)然聲請人
      既因背負高額債務而申請前置協商，自應撙節開支，故應
      以內政部社會司頒佈之97年度高雄市每人每月最低生活費
      10,991元（含食、衣、住、行、育、樂費用）計算必要生
      活費為妥，則聲請人每月必要生活費於10,991元內，核屬
      必要，逾此範圍之支出，尚不可採。至聲請人主張之保險
      及健保費，核均已納入上開生活必要費用範圍內計算，併
      此敘明。據此，聲請人每月必要生活費應為16,991元（
      10,991＋3,000 ＋3,000） (4)準此，聲請人每月薪資扣除
      必要生活費，尚餘有10,077元。
  (四)再者，聲請人主張其收入無法負荷花旗銀行提出每月
      19,000元還款金額，故無法接受該協商條件，而前置程序
      乃因聲請人無法負擔任何還款條件而協商不成立，有前置
      協商不成立通知書在卷可按。惟查花旗銀行陳報狀說明協
      商當時花旗銀行提出之還款方案為分180 期，利率0 ％，
      每期還款金額9,120 元，並非如聲請人所稱高達19,000元
      ；則依上述聲請人每月薪資扣除必要支出，最少仍餘有
      10,077元，足以繳納花旗銀行提供之還款方案，可徵該行
      提供之還款方案尚屬合理，聲請人縱按此協商方案按期還
      款，並不至於造成經濟上之窘況。據此，本院斷難認定聲
      請人實有積極還款並解決債務之誠以及有不能清償債務之
      情形。
四、綜上所述，本件聲請人聲請更生先依法踐履前置協商程序，
    惟債權銀行間於前置協商時暨已提出聲請人尚能負擔之還款
    條件，惟遭聲請人拒絕採納，故此情形難謂其符合消費者債
    務清理條例第3 條之「不能清償債務」要件規定，自不得聲
    請更生，應駁回其更生之聲請。
五、爰依消費者債務清理條例第8 條、第151 條第5 項、第15條
    ，民事訴訟法第78條，裁定如主文。
中    華    民    國    98    年    6     月    19    日
                        臺灣高雄地方法院鳳山分庭
                            法      官  何悅芳
以上正本係照原本作成。
如不服本裁定，應於送達後10日內，向本院提出抗告狀並表明抗
告理由，如於本裁定宣示後送達前提起抗告者，應於裁定送達後
10日內補提抗告理由書（須附繕本）。
中    華    民    國    98    年    6     月    19    日
                            書  記  官  陳俐嫺


司法院資訊處製作；財團法人民間司法改革基金會備份。
